【裁判字號】    98,台非,309
【裁判日期】    981029
【裁判案由】    詐欺
【裁判全文】
最高法院刑事判決              九十八年度台非字第三０九號
上  訴  人  最高法院檢察署檢察總長
被      告  甲○○
上列上訴人因被告詐欺案件，對於台灣高等法院中華民國九十七
年九月九日第二審確定判決（九十六年度上易字第二三四三號，
起訴案號：台灣台北地方法院檢察署九十四年度偵續一字第一號
），認為違背法令，提起非常上訴，本院判決如下：
    主  文
上訴駁回。
    理  由
非常上訴理由稱：「一、按判決不適用法則或適用不當者，為違
背法令，刑事訴訟法第三百七十八條定有明文。又刑法第三百三
十九條第一頊詐欺罪之成立，以意圖為自己或第三人不法所有，
以詐術使人將本人或第三人之物交付為要件。所謂以詐術使人交
付，必須被詐欺人因其詐術而陷於錯誤，若其所用方法，不能認
為詐術，亦不致使人陷於錯誤，即不構成該罪。（最高法院四十
六年度台上字第二六０號判例意旨參照）。二、本件依原判決確
認之事實，係以被告甲○○於民國八十九年五月間，透過徐小岩
認識顏賽蘭後，竟基於意圖為自己不法所有之概括犯意，先向顏
賽蘭詐稱，依以往經驗及經審慎評估後，若顏賽蘭參與八十九年
五月二十二日至同年六月二十二日期間之投資，由其購買美國坎
城影展影片二十九部，定可獲利新台幣（下同）三百萬元，倘未
能如期結算投資款及獲利，則給予顏賽蘭四百五十萬元即獲利之
一．五倍作為賠償。顏賽蘭信以為真，遂投資一千一百萬元，雙
方並於八十九年五月二十二日簽訂投資契約書為上開之約定。投
資契約期限屆至後，甲○○依約支付顏賽蘭一千四百萬元等情。
並於理由內說明，被告已依上開投資契約之約定，於期限屆滿時
，返還告訴人原交付之投資金額，並給付所約定的投資獲利三百
萬元，依民事法之概念而言，上開投資契約之債權債務已經終結
，雙方不得再為民事上之主張。查被告約告訴人投資，既已依約
履行給付完畢，告訴人並無任何損害可言，則被告約告訴人上開
投資行為，自不能認為詐術，亦不致使人陷於錯誤，即不構成詐
欺罪。三、原判決又認定，被告以上開方式，取得顏賽蘭之信任
後，明知無資力償還借款，仍於附表編號一至三所示時間，在台
北市○○路○段六十三號十二樓之群曦公司，連續向顏賽蘭訛稱
，進口影片亟需資金週轉。並書立如附表編號一至三所示借據等
，約定償還期限，以取信顏賽蘭。而顏賽蘭基於上開投資契約之
經驗，誤認甲○○可於短期內還款，致陷於錯誤，交付如附表編
號一至三所示之金錢，共計八千零五十四萬元。嗣於甲○○向顏
賽蘭所借如附表編號四至十二所示款項而交付之票據，屆期經顏
賽蘭提示而未獲兌現，始悉上情。並於理由內認定，被告於八十
六年十二月四日、八十八年六月三十日、八十九年三月六日、八
十九年十二月二十日、九十一年七月一日、九十二年二月十四日
，確有陸續進口影片或授權他公司版權，並有被告提出各該合約
書附卷可按各等情（詳見理由欄貳之二、(一)之1 所載）。查上開
影片取得或授權之期間，均在被告向告訴人借款之期間或前後，
足見被告並無訛詐告訴人之行為。被告既已明白告知告訴人因進
口影片，缺乏資金而需借款週轉，告訴人應知商場盈虧，難予預
料，足認告訴人對被告借款當時之經濟狀況知之甚詳，仍借款予
被告，並無陷於錯誤之情況。自難以被告所交付之支票，嗣後均
不能兌現、債信不佳，即認被告有施用詐術。雖被告屆期無法清
償借款，此為民事上債務不履行問題，尚難認被告於借款之初，
即有詐欺之意圖，核與刑法第三百三十九條第一項詐欺取財罪之
構成要件不符。原判決對上開借款事實，竟論以詐欺取財罪刑，
顯有判決適用法則不當之違背法令。四、案經確定，且於被告不
利。爰依刑事訴訟法第四百四十一條、四百四十三條提起非常上
訴，以資糾正」等語。
本院按：非常上訴旨在糾正法律上之錯誤，藉以統一法令之適用
，不涉及事實認定問題，故非常上訴審應以原判決確認之事實為
基礎，僅就原判決認定之犯罪事實，審核適用法令有無違誤，如
依原判決所確認之事實，其適用法律並無違誤，即難指為違法。
至糾正確定判決認定事實之錯誤，非現行非常上訴制度所能為功
。因之，提起非常上訴，應依原判決所確認之事實，據以指摘該
確認事實所適用之法律具有違背法令之原因，乃當然之解釋。又
證據之取捨、證明力之判斷及事實之認定，俱屬事實審法院自由
裁量判斷之職權，此項職權之行使，倘不違背客觀存在之經驗法
則或論理法則，即無違法可言，自無許任意異持評價，指摘為違
法，資為非常上訴之適法理由。原確定判決事實認定被告甲○○
明知所營電影事業獲利不佳，且無力還款，竟意圖為自己不法所
有，隱瞞其無資力之事實，基於概括犯意，於民國八十九年五月
間，向告訴人顏賽蘭詐稱若參與同年五月二十二日至六月二十二
日購買二十九部美國坎城影展影片投資案，可獲利三百萬元，倘
未能如期結算投資款及獲利，即給付告訴人獲利之一．五倍作為
賠償。雙方並於同年五月二十二日簽訂投資契約，告訴人因而投
資一千一百萬元。期限屆至，被告並未依約購買坎城影片，亦無
投資獲利之事，卻仍支付告訴人一千四百萬元，而以此方式對告
訴人施用詐術，使其陷於錯誤，誤信被告經營之電影事業確實獲
利既速且豐。繼被告即再以購買影片亟需大量資金週轉為由，於
原確定判決附表編號一至三所示時間連續向告訴人借款，告訴人
因上開投資經驗致陷於錯誤，誤認被告有快速清償能力，可於短
期內還款，乃交付上開附表編號一至三所示共計八千零五十四萬
元。詎被告為清償借款所交付之票據經提示未獲支付，致告訴人
受有損害。依上開原判決確認之事實，被告既意圖為自己不法所
有，基於概括犯意，先偽以投資案使告訴人獲利豐厚，設局取得
告訴人之信任後，再隱瞞其無資力之事實，多次託詞借款對告訴
人施用詐術，使告訴人陷於錯誤而交付原判決附表所示之金錢，
原判決因而論以連續詐欺罪，核無適用法則不當之違誤。非常上
訴意旨以被告約使告訴人參與投資，既已依約履行給付義務，告
訴人並無損害可言，被告即不構成詐欺；又告訴人借款予被告，
非因陷於錯誤，被告未如期清償，僅屬債務不履行之民事糾葛，
難以詐欺罪相繩為由，指摘原判決有適用法則不當之違誤，係對
原審採證認事職權之適法行使，徒憑己意，異持評價，任意指摘
，且仍單純為事實之爭執，揆之首揭說明，顯非屬得據為提起非
常上訴理由之審判違背法令情形。非常上訴意旨執此指摘原確定
判決違法，自非有理由，尤與非常上訴制度係以統一法令適用為
目的之立法宏旨相悖，應予駁回。
據上論結，應依刑事訴訟法第四百四十六條，判決如主文。
中    華    民    國  九十八  年    十    月  二十九  日
                      最高法院刑事第四庭
                          審判長法官  張  淳  淙
                                法官  劉  介  民
                                法官  蔡  彩  貞
                                法官  魏  新  和
                                法官  吳  信  銘
      本件正本證明與原本無異
                                      書  記  官
中    華    民    國  九十八  年   十一   月    三    日
                                                      v


司法院資訊處製作；財團法人民間司法改革基金會備份。
